【裁判字號】    90,交上易,278
【裁判日期】    901002
【裁判案由】    過失致死等
【裁判全文】
臺灣高等法院刑事判決                            九十年度交上易字第二七八號
    上  訴  人  臺灣士林地方法院檢察署檢察官
    被      告  甲○○
右上訴人因被告過失致死等案件，不服臺灣士林地方法院九十年度交易字第六四號，
中華民國九十年五月二十四日第一審判決（起訴案號：臺灣士林地方法院檢察署九十
年度偵字第一三號）提起上訴，本院判決如左：
    主  文
上訴駁回。
    事實及理由
一、本案經本院審理結果，認原審以被告甲○○因過失致人於死，所為係犯刑法第二
    百七十六條第一項之過失致死罪，並於審酌被告超速行駛，未注意車前狀況等過
    失程度、所生危害、已坦承犯行及尚未與被害人家屬和解等一切情狀後判處有期
    徒刑六月並諭知易科罰金之折算標準。經核無違誤，應予維持，並爰用附件原審
    判決書之事實、證據及理由。又原審以不能證明被告有酒後不能安全駕駛動力交
    通工具行為，諭知無罪之判決，亦無違誤，應予維持，亦引用附件原審判決書中
    關於此部分之證據及理由。
二、檢察官上訴意旨以﹕
（一）刑法一百八十五條之三有關服用酒類致不能安全駕駛動力交通工具之認定，法
      未明文以經酒精測試結果為斷，酒精測試之結果僅係其中之一種證明方法，倘
      乏酒精測試，應可參酌被告肇事時本身意識、生理狀況、先前飲酒多寡及車禍
      發生經過等一切情形，綜合研判酒精對被告所產生之作用，已否達不能安全駕
      駛之情況，尚不能僅因肇事後無酒精呼氣濃度測驗或未抽血測試血液中酒精含
      量，遽以推論被告無不能安全駕駛之情形。
（二）本案被告拒絕醫院抽血檢測其酒精濃度，並在醫院中大罵後，自行離開，並非
      如被告所陳沒有遇到警察，警察、醫生都沒有對其作酒精測試，此據證人即查
      獲警員葉明忠證述甚詳，並有臺北縣警察局淡水分局函附報告書陳稱：被告當
      時滿身酒氣，由醫生包紮後，頭腦神智不清，欲予酒精濃度測定，不但不配合
      還當場破口大罵亦不同意醫生予以抽血作酒精濃度測定，就自行離開醫院，逃
      避酒測等情可參，核與馬偕紀念醫院乙種診斷證明書中特別記載：病患至急診
      求治，未做酒精測試，即自行離開等情相符。是倘酒精之作用未對被告之意識
      及行動有何影響，為何拒絕警察及醫生之酒測，並於醫院中大罵後擅自離去？
      且被告於原審詢及為何未接受酒精測試時，先於審理中陳稱：被撞後與死者一
      同去醫院，警察跟醫生都沒有對我作酒測，醒過來時是早上四、五點，也都沒
      遇到警察，隔天才叫我到分局去作筆錄等語（詳見九十年四月二日訊問筆錄）
      ，俟警員葉明忠就當天情形作證後，竟改稱：我從醫院出來時是要去找被害人
      張田水，當時我已經不清楚了，所以不知道要作酒測等語（詳見八十九年五月
      十一日審理筆錄），對其未做酒測原因供述不一，且與證人所述情形相違，顯
      係卸責之詞，不足為採。倘人人均以拒絕酒測之方式，即可輕易規避刑責，則
      刑法第一百八十五條之三規範目的即蕩然無存。
（三）被告於本件肇事前至「淡水玖妹」，與被害人張田水喝高粱酒一杯左右，邊喝
      酒邊唱歌一節，為被告於偵查中所自承，但未陳稱所喝之酒係加入很多水，嗣
      於審理中始作如此答辯，用以證明駕車時意識仍清楚，其先後所述不一，已有
      可疑。且被告於當晚十時許至十二時止，在上開店內飲酒作樂達二小時，甫離
      開該店未久即肇事，其肇事顯與飲酒有關。又證人葉明忠到庭證述：被告當時
      有喝酒，送醫後也不太清醒，說話也不太清楚，不知為何會到醫院，車內酒味
      很重，在醫院身上口中都是酒味且酒氣很重等語後，被告始陳述飲酒時遭人潑
      高粱酒云云，究否屬實，亦啟人疑竇。況告訴人即被害人之子乙○○於審理中
      陳稱：被告在找我父親喝酒時，已經先在竹圍喝過酒了等語，亦徵被告當日飲
      酒不只在淡水一處，且僅非一小杯而已，而有關飲酒狀況及飲酒後情形，對被
      告安全駕駛判定與否具有重大影響，應再行就被告當日飲酒量，飲酒後之生理
      狀況，傳訊當日共同飲酒之人，作一查證，原審漏未斟酌，尚嫌未洽。且原審
      就被告飲酒一事所為之判斷：「被告因本件車禍受有頭部外傷併顏面多處擦傷
      及裂傷、左手肘裂傷，有馬偕紀念醫院診斷證明書一件在卷可憑，足認本件車
      禍中被告頭部有受到撞擊，則被告於醫院中雖不清醒、說話亦不清楚，然因可
      能車禍撞擊頭部所致，尚難即認係因飲用酒類所致」等語，並未就被告當時身
      體狀況函詢醫院或傳喚醫生，查明被告頭部外傷情形為何，被告不太清醒、說
      話不太清楚之情狀，究係頭部外傷或係飲用酒類所致，是原審上開判斷，尚嫌
      速斷。
（四）至證人葉明忠證述：被告口中身上酒味很重，判斷酒精呼氣濃度應有超過每公
      升零點五五毫克等語，原審認：「未作酒精呼氣濃度測驗，則被告當時究竟酒
      精呼氣濃度是否超過每公升零點五五毫克已無從得知，此僅為證人個人之臆測
      之詞，尚難遽採」。惟縱認證人非酒測機器無法精密確定被告酒精濃度多少，
      但被告在醫院中送醫後不太清醒，車內、身上及口中酒味很重之狀況，乃係證
      人親身見聞，非臆測之詞，應具證明力。原審對該部分究係如何採證，是否僅
      因證人研判之詞，即全盤否定證人當時所見聞之現場狀況，自判決理由中無從
      得知。況該證人為警員，對駕駛人為酒精測試，已有相當之經驗，且自八十八
      年四月二十三日起，刑法已就酒後駕車為一處罰之規定，在警察嚴加取締下，
      有關酒精濃度多少，證人應有相當經驗，其以專業之角度，研判被告飲用酒類
      多寡，並非如無酒測經驗之一般民眾，乃單純個人臆測之詞，是證人研判被告
      飲用酒後，體內酒精濃度甚高之證言，尚非不得採信。
（五）被告堅稱係因閃避黑色不明物體始肇事。惟證人葉明忠係車禍發生不久，巡邏
      路過未經報案立予處理之警員，其證稱：該處沒有被告所述之黑色物體，也沒
      有任何阻礙現場的東西等語甚詳。被告所述已難遽採，更足徵在酒精作用下，
      被告對外界事物判斷能力已受影響，怎可謂尚未達到不能安全駕駛之程度。且
      倘真有該物，既大到須駕車閃避，被告在意識清楚具有安全駕駛能力之情況下
      ，當可看清楚係何物，自何處何來，落在何處，而預先加以控制防範，為適度
      之閃避，又怎會造成本件右前座被害人飛出落地死亡，被告自己亦有頭部受傷
      ，車損嚴重之結果？甚且，被告果有行為控制能力，怎會駕車衝上種有小樹具
      有阻隔力量之安全島後，並滑行三十一公尺，始在對向車道停止？又衡諸常情
      飲酒後，對駕車能力或多或少有影響，則駕駛人若處於可安全駕駛之情形下，
      當控制車速，不要超過限速，並且小心車前狀況，以應變各種路況。反觀被告
      在該處限制時速四十公里下，竟仍超速行駛（自稱六、七十公里），又言看見
      現實上不存在之物，益徵被告在酒精作用下，已無安全駕駛之能力。
（六）被告過失致人於死部分，其雖於肇事後坦承該部分犯行及飲酒事實，惟參酌其
      始終否認有酒後不能安全駕駛動力交通工具之情形，且如上述供詞反覆不一，
      飾詞矯卸，自本件車禍發生迄原審審理終結為止已逾半年，尚未與被害人家屬
      達成和解等情況，被告犯罪後態度顯然不佳，又近年來酒後駕車致人死傷之情
      形嚴重，國家對酒後不能駕車之觀念大加宣導，甚而以刑罰規範，希冀減少此
      種悲劇之發生，被告猶漠視法令，造成被害人張田水生命喪失，原審僅科處有
      期徒刑六月，量刑顯然過輕。
三、本院查，上訴人以前述二、（六）情詞，認原審關於被告所犯過失致人於死罪部
    分之量刑過輕。惟按刑事訴訟採直接審理、言詞辯論原則，事實審法院依據全案
    卷證及調查證據之結果，經審理辯論而決定被告應受刑罰時之範圍，本為其職權
    ，苟非顯悖常情，尚難遽指其量刑為違法。原審關於被告過失致人於死之量刑，
    係審酌被告超速行駛，未注意車前狀況等過失程度、所生危害、已坦承犯行及尚
    未與被害人家屬和解等一切情狀後（見原審判決書第二、三頁），在法定刑度內
    酌處被告有期徒刑六月，本院經核並無違背刑法第五十七條或違背公平、正義情
    形，檢察官上訴指摘原審量刑顯然過輕，為無理由。上訴人另以證人葉明忠係車
    禍發生不久，巡邏路過，未經報案立予處理之警員，其證稱：該處沒有被告所述
    之黑色物體，也沒有任何阻礙現場的東西等語。隱指被告所辯為閃避不明物體而
    肇事之辯解不實在。然除非被告所指之不明物體係靜止不動或移動極為緩慢之物
    ，否則豈有警員到場後猶可窺見之理？自不能以警員之上開論述逕為被告不利之
    認定。原審認被告所指為閃避不明物體而肇事堪予採信，經核並無不合。綜上所
    述，上訴人指摘原審關於被告過失致人於死部分之判決不當，為無理由，應予駁
    回。
四、次按，刑法一百八十五條之三有關服用酒類致不能安全駕駛動力交通工具之認定
    ，固不以經酒精測試結果為限，仍應參酌被告肇事時本身意識、生理狀況、先前
    飲酒多寡及車禍發生經過等一切情形，綜合研判酒精對被告所產生之作用，已否
    達不能安全駕駛之程度。上訴人固以處理本案警員葉明忠之前開證述、臺北縣警
    察局淡水分局函附報告書及馬偕紀念醫院出具之診斷證明書上有上述之記載暨被
    告有不配合測試及供述前後不一等情形，認被告已達不能安全駕駛之程度。然被
    告不配合測試及供述前後不一，係偵查機關得否另依其他方法調查之問題，尚不
    能以被告有該等情形，推測被告飲酒後已達不能安全駕駛之程度。至於被告身上
    及車上有濃烈酒氣或酒味，縱無不實，然被告與死者生前曾共同飲酒，車上之酒
    氣係何人所留，已因被害人已死亡而無從查證，自不能率予推認；至被告身上之
    酒味，依被告所述，係伊不願再喝被人潑酒所致，衡情亦有可能。不僅如此，馬
    偕紀念醫院就本院函詢被告被送醫診治時之神智及施作酒測情形，明確答稱﹕「
    甲○○﹕﹕﹕於八十九年十一月十日凌晨一時二十九分﹕﹕﹕送入本院急診救治
    ，﹕﹕﹕神智清醒，神經評估指數滿分（ＧＣＳ﹕Ｅ４Ｖ５Ｍ６）﹕﹕﹕經急診
    ﹕﹕﹕治療，並留院觀察（急診觀察室），然而病患卻於清晨七時消失行蹤，不
    告而別，﹕﹕﹕根據病歷記載並未發現有抽血及酒精測試之記錄」等語。更見被
    告並無神智不清情形。因之，警員葉明忠證稱被告之頭腦神智不清，據其判斷酒
    精呼氣濃度應有超過每公升零點五五毫克等語，應係受被告身上酒氣之影響所為
    之主觀意見，被告之精神狀況既經醫院以較為科學之方法檢定，應較可採信。上
    訴人另以告訴人即被害人之子乙○○於審理中指陳被告在找被害人喝酒時，已先
    在竹圍喝過酒；且應再傳訊當日共同飲酒之其他人再作查證，認原審漏未斟酌，
    等語。然被告已否認告訴人所指曾先飲酒，被告更於本院訊問時稱，除伊與被害
    人外，未與他人供飲等語（見本院九十年八月三十一日筆錄第三頁），既無其他
    證據證明被告曾先行飲酒，或另有他人共飲，本院自無從再為調查，上訴人指原
    審漏未審酌，即有誤會，併此敘明。綜上所述，既無證據證明被告服用酒類後已
    達不能安全駕駛之程度，即應為無罪之諭知，原審以不能證明被告涉犯公訴人所
    指關於此部分之公共危險犯行而諭知被告無罪，並無違誤，檢察官上訴指摘原判
    決不當，為無理由，應予駁回。
據上論斷，應依刑事訴訟法第三百六十八條、第三百七十三條，判決如主文。
本案經檢察官鍾鳳玲到庭執行職務。
中      華      民      國      九十      年      九    月    二十八    日
                              臺灣高等法院刑事第七庭
                                  審判長法  官  吳  啟  民
                                        法  官  施  俊  堯
                                        法  官  林  瑞  斌
右正本證明與原本無異。
如不服本判決應於收受送達後十日內向本院提出上訴書狀，其未敘述上訴之理由者並
得於提起上訴後十日內向本院補提理由書（均須按他造當事人之人數附繕本）。
                                    書記官  丁  淑  蘭
中      華      民      國    九十    年      十      月        二      日
附錄本判決論罪科刑法條：
刑法第二百七十六條
因過失致人於死者，處二年以下有期徒刑、拘役或二千元以下罰金。
從事業務之人，因業務上之過失犯前項之罪者，處五年以下有期徒刑或拘役，得併科
三千元以下罰金。
附件﹕
臺灣士林地方法院刑事判決                            九十年度交易字第六四號
    公  訴  人  臺灣士林地方法院檢察署檢察官
    被      告  甲○○  男  三十八歲（民國○○○年○月○○日生）
                        住台北縣淡水鎮○○路七九巷一弄四之一號二樓
                        身分證統一編號：Ｚ000000000號
右列被告因過失致死等案件，經檢察官提起公訴（九十年度偵字第一三號），本院判
決如左：
    主  文
甲○○因過失致人於死，處有期徒刑陸月，如易科罰金，以參佰元折算壹日。
被訴酒後不能安全駕駛動力交通工具部分無罪。
    事  實
一、甲○○於民國八十九年十一月十日凌晨一時五分許，駕駛ＢＲ—六七八０號自用
    小客車，搭載張田水，沿台北縣淡水鎮○○○路，由淡水往台北方向行駛，應注
    意汽車行駛時，駕駛人應注意車前狀況，隨時採取必要安全措施，且應注意在市
    區道路，行車時速不得超過四十公里，而當時為夜間有照明之晴天，無缺陷之乾
    燥柏油路面、道路無障礙，並無不能注意之情事，竟疏未注意，且以時速六十至
    七十公里之速度行駛，於行經台北縣淡水鎮○○○路一段七八號前時，為閃避不
    明物體，竟貿然將方向盤左轉，致車輛衝撞安全島上路燈，並衝撞到對向車道，
    使張田水摔出車外，頭部遭撞擊，受有頭部外傷並蛛網膜下腔出血，經送醫急救
    後於八十九年十一月二十三日上午五時二十五分不治死亡。
二、案經台灣士林地方法院檢察署檢察官據報相驗自動檢舉偵查起訴。
    理  由
壹、有罪部分：
一、訊據被告甲○○對於右揭過失致人於死之犯行坦承不諱，且有道路交通事故調查
    報告表一件、事故現場照片十張在卷可稽。而被害人張田水因本件車禍致顱內出
    血死亡之事實，業經台灣士林地方法院檢察署檢察官督同法醫師相驗屍體屬實，
    有馬偕紀念醫院診斷證明書、台灣士林地方法院檢察署相驗屍體證明書、勘驗筆
    錄、驗斷書各一件在卷可參。按行車速度在市區道路不得超過時速四十公里，且
    汽車行駛時，駕駛人應注意車前狀況，並隨時採取必要之安全措施，道路交通安
    全規則第九十三條第一項第一款、第九十四條第三項定有明文，而當時為夜間有
    照明之晴天、無缺陷之乾燥柏油路面、道路無障礙，並無不能注意之情事，竟疏
    未注意超速行駛，且為閃避不詳物體貿然將方向盤左轉而肇事，被告具有過失甚
    明。且被害人張田水係因本件車禍導致死亡結果，與被告之過失行為間有相當因
    果關係。事證明確，被告犯行洵堪認定，應依法論科。
二、核被告甲○○所為，係犯刑法第二百七十六條第一項之過失致死罪。爰審酌被告
    超速行駛，未注意車前狀況，於發現不明物體貿然將方向盤左轉之過失程度、所
    生之危害、被告於肇事後坦承犯行，然尚未與被害人家屬達成和解等一切情狀，
    量處如主文所示之刑。按被告犯罪後，刑法第四十一條業已修正為「犯最重本刑
    為五年以下有期徒刑以下之罪，而受六個月以下有期徒刑或拘役之宣告，因身體
    、教育、職業、家庭之關係或其他正當事由，執行顯有困難者，得以一元以上三
    元以下折算一日，易科罰金。但確定因不執行所宣告之刑，難收矯正之效，或難
    以維持法秩序者，不在此限。併合處罰之數罪，均有前項情形，其應執行之刑逾
    六月者，亦同」，於九十年一月十日公布，同年一月十二日施行，是被告犯後法
    律已有變更，比較新舊法，以修正後之刑法第四十一條第一項較有利於被告，自
    應適用新法諭知易科罰金之折算標準。
貳、無罪部分：
一、公訴意旨略以：被告甲○○於八十九年十一月九日晚間十時許至十二時許止，在
    台北縣淡水鎮飲用高粱酒一杯，酒後已有醉意，竟仍駕駛ＢＲ—六七八０號自小
    客車，搭載被害人張田水，沿台北縣淡水鎮○○○路，由淡水往台北方向行駛，
    於行經台北縣中正東路一段七八號前，已不勝酒力，為閃避不明物體，貿然將方
    向盤左轉，致車輛衝撞安全島上路燈，被害人張田水摔出車外，頭部遭撞擊，顱
    內出血經送醫後不治死亡，因認被告涉有刑法第一百八十三條之三酒後不能安全
    駕駛動力交通工具罪嫌云云。
二、按犯罪事實應依證據認定之，無證據不得推定其犯罪事實；又不能證明被告犯罪
    者，應諭知無罪之判決，刑事訴訟法第一百五十四條、第三百零一條第一項定有
    明文。次按刑事訴訟法上所謂認定犯罪事實之證據，係指足以認定被告確有犯罪
    行為之積極證據而言，該項證據自須適合於被告犯罪事實之認定，始得採為斷罪
    資料；如未能發現相當證據，或證據不足以證明，自不能以推測或擬制之方法，
    以為裁判之基礎。且認定事實所憑之證據，其為訴訟上之證明，須達於通常一般
    之人均不致有所懷疑，而得確信其為事實之程度者，始得為有罪之認定。倘其證
    明尚未達到此一程度而有合理之懷疑存在時，尚難為有罪認定之基礎；另苟積極
    證據不足以為不利於被告事實之認定，即應為被告有利之認定，更不必有何有利
    之證據，最高法院六十九年台上字第一五三一號、三十年上字第八一六號、四十
    年台上字第八六號、七十六年台上字第四九八六號分別著有判例可資參照。
三、本件公訴人以被告涉有酒後不能安全駕駛動力交通工具罪之犯行，無非以被告自
    承有飲用酒類，其肇事致人於死，及證人葉明忠在本院之證言為據。訊據被告固
    不否認有於上開時地飲用高粱酒一小杯及肇事致人於死之事實，惟堅決否認有不
    能安全駕駛之情事，辯稱：其飲用之高粱酒是小杯且加很多水之高粱酒，車禍當
    時意識很清楚，其身上有酒味是因為飲酒時有高粱酒翻倒在其身上等語。經查：
    按刑法第一百八十三條之三酒後不能安全駕駛動力交通工具罪之成立，除被告有
    飲用酒類之事實外，尚須以因飲用酒類而達不能安全駕駛動力交通工具為要件。
    本件被告於肇事後並未作酒精呼氣濃度測驗，且亦未抽血測試血液中酒精含量，
    是被告於肇事當時其血液中酒精含量為何已無從而知。證人葉明忠雖到庭證稱被
    告當時有喝酒，送醫後也不太清醒，說話也不太清楚，不知道為何會到醫院，其
    可以聞到被告身上的酒味，車內酒味很重，在醫院身上口中都是酒味且酒氣很重
    ，其自己研判有超過酒測值零點五五等情，然被告因本件車禍受有頭部外傷併顏
    面多處擦傷及裂傷、左手肘裂傷，有馬偕紀念醫院診斷證明書一件在卷可憑，足
    認本件車禍中被告頭部有受到撞擊，則被告於醫院中雖不清醒、說話亦不清楚，
    然因可能為車禍撞擊頭部所致，尚難即認係因飲用酒類所致，又證人葉明忠雖證
    稱被告口中身上酒味很重，其判斷其酒精呼氣濃度應有超過每公升零點五五毫克
    ，然當時既未作酒精呼氣濃度測驗，則被告當時究竟酒精呼氣濃度是否超過每公
    升零點五五毫克已無從得知，此僅為證人個人之臆測之詞，尚難遽採。又被告雖
    確有肇事致人於死之事實，然被告於警訊、偵查、本院審理時均堅稱係因閃避不
    詳物體始肇事，又一般人如未飲酒，在未注意車前狀況下，臨時看見不詳物體，
    亦有可能作出將方向盤左轉以閃避之及時反應，則被告是否係因酒精作用，始做
    出此等舉動，已難認定，是尚難以事後肇事之結果即推認被告當時係因飲酒致不
    能安全駕駛。此外，本院依職權調查結果，復查無其他積極證據足資認定被告有
    因飲酒致不能安全駕駛動力交通工具之犯行，此部分既不能證明被告犯罪，揆諸
    前揭說明意旨，爰為無罪判決之諭知。
據上論斷，應依刑事訴訟法第二百九十九條第一項前段、第三百零一條第一項，刑法
第二條第一項前段、第二百七十六條第一項、第四十一條第一項前段，罰金罰鍰提高
標準條例第一條前段、第二條，判決如主文。
本案經檢察官蘇佩鈺到庭執行職務。
中    華    民    國     九    十    年      五    月      二 十 四     日
                                  臺灣士林地方法院交通法庭
                                          法  官 藍  雅  清


司法院資訊處製作；財團法人民間司法改革基金會備份。
